---
# output: github_document
output: 
  pdf_document:
    keep_tex: true
    fig_caption: true
    latex_engine: pdflatex
    template: svm-latex-ms.tex
    number_sections: true
title: | 
        | Análisis Geostadístico de la Variabilidad en la precipitación pluvial en República Dominicana.
        
author:
- name:  Aleira Del Jesús, Grace Soriano, Wilnellia Fabián
  affiliation: Estudiantes de la Mestría en Teledetección y Ciencias de la Información Geográfica, Universidad Autónoma de Santo Domingo (UASD).
abstract: "Resumen. El clima anualmente se ve afectado por los cambios que se producen en la superficie terrestre. Estos se los podemos atribuir, tanto al impacto humano como a la naturaleza. La precipitación es una parte muy importante de la composición del ciclo hidrológico, es por ello, que en la actualidad existe gran interés por conocer los factores que controlan el clima, en virtud del incremento en los desastres naturales que afectan la población. Por lo que, con la finalidad de poder obtener conocimiento sobre el valor trascendental de los cambios observados en las provincias de la República Dominicana, se analizó la variabilidad pluviométrica de la precipitación, correspondiente al año 1994." 
keywords: "Variabilidad Pluviométrica, Precipitación,Clima"
date: "`r format(Sys.time(), '%Enero %17, %2020')`"
geometry: margin=1in
fontfamily: mathpazo
fontsize: 11pt
# spacing: double
bibliography: bibliography.bib
# csl: plos-one.csl
csl: apa.csl
header-includes:
  \usepackage{pdflscape}
  \newcommand{\blandscape}{\begin{landscape}}
  \newcommand{\elandscape}{\end{landscape}}
editor_options: 
  chunk_output_type: console
---

```{r, include=F}
library(sf)
library(tidyverse)
library(spdep)
library(lmtest)
library(tmap)
library(RColorBrewer)
library(ggplot2)
library(gstat)
library(stars)

rutaprep <- 'data/onamet_prec_anual_sf.gpkg'
rutadiv <- 'data/divisionRD.gpkg'
st_layers(rutaprep)
prep <- st_read(rutaprep)
prep

st_layers(rutadiv)
prov <- st_read(rutadiv, layer = 'PROVCenso2010')
prov
prov <- st_read(dsn = 'data/divisionRD.gpkg', layer = 'PROVCenso2010')
plot(prov['PROV'])

#Verificamos el sistema de coordenadas que poseen los datos. De ser necesario lo transformamos al 32619.
st_crs(prep)
crsdestino <- 32619
preputm <- prep %>% st_transform(crs = crsdestino)
preputm

```
# Introducción
La Finalidad de realizar este proyecto, es lograr conocer la variabilidad en la precipitación pluvial en la República Dominicana, específicamente para el año 1994. Con el objetivo de conocer la cantidad de lluvia en cada provincia durante ese período, dicha información nos permite identificar las zonas vulnerables a inundaciones o deslizamiento ante un fenómeno atmoférico.


Desarrollaremos nuestro trabajo mediante el Análisis Geoestadístico, el cual está basado en el hecho de que los datos esten correlacionados espacialmente, o sea, que un dato va a estar relacionado con otros datos cercanos, por lo que, a medida que nos alejamos del dato, esta dependencia va perdiendo fuerza. En ese mismo sentido, podemos decir, que la geoestadística, es una ciencia aplicada, la cual estudia las variables que se distribuyen espacialmente y toma muestras que son referencias del fenómeno objeto de estudio. 


Según artículo publicado por @article{garcía2009variabilidad, dice que los cambios climáticos anuales y de un periodo a otro se pueden atribuir tanto a la variabilidad natural del clima como al cambio ocasionado por las actividades antropogénicas, por lo que, es importante conocer las zonas de nuestro país que son vulnerables a esos cambios.

# Metodología
-Utilizamos el entorno de programación estadística R y el entorno de desarrollo integrado RStudio para el progreso de nuestro proyecto. 


-Clonamos desde el Github la carpeta de "mi proyecto", la cual contiene los datos correspondientes para realizar los análisis espaciales.


-Los datos fueron suministrados por el profesor, el cual los obtuvo a través de la Oficina Nacional de Meteorrologia (ONAMET), que es el ente encargado de regulador la investigación y producción de la información meteorológica en el país.


-Haciendo una evaluación de los datos proporcionados, decidimos trabajar con el año 1994, ya que posee pocos datos perdidos, lo que a nuestro entender arrojaría buenos resultados.


-Realizamos una serie de cálculos previos, a efectuar la interpolación por Kriging oridinario, como es, el cálculo de los Variogramas Muestrales y de los Variogramas Modelos, para luego obtener un resultado respecto a los datos analizados.


-Los datos de las precipitaciones del año 1994, fueron extraídos de la siguiente tabla:

```{r}
prep %>% st_drop_geometry()
```

# Resultados

En el análisis realizado de los datos de precipitación, podemos visualizar mediante el variograma que los mismos tienen un incremento gradual de la semivarianza hasta que se alcanza la meseta en el rango, por lo que, la semivarianza inicia en cero o cercana a éste. Por ende, existe autocorrelación espacial.

En el histograma visualiza que los datos están sesgado hacia la derecha con relación a su distribución. En ese mismo orden, podemos resaltar que en el país tenemos 25 observatorios, de los cuales para ese año sólo 2 tienen datos no encontrados.

El mapa generado nos muestra que  el valor de la precipatación para ese año oscila entre 700-1000, notándose que las provincias donde tuvieron una precipitación mayor durante ese período fueron las que poseen el color azul mas intenso, algunas de ellas son: Sánchez Ramírez, Espaillat, Monte Plata, Distrito Nacional, Hato Mayor y San Pedro de Macoris, y las que poseen un color azul menos intenso, indican que la precipitación fue menor, pudiendo mencionar dentro de esta a Monte Cristi, Santiago, Azua y Pedernales, entre otras.


```{r}
#ESTADÍSTICOS BÁSICOS PARA EL AÑO 1994.

nrow(preputm)
summary(preputm$a1994)
hist(preputm$a1994)
hist(log(preputm$a1994))
shapiro.test(preputm$a1994)
shapiro.test(log(prep$a1994))
```
# Discusión o Conclusiones

A partir de los resultados obtenidos para el año 1994, concluimos que los datos visualizados a través de los variogramas muestrales generados del ajuste del variograma modelo, indican que tienen un incremento gradual hasta alcanzar el rango, por lo que podemos concluir que  nuestros datos arrojan un 95% de confianza, ya que p-valor > 0.05.

Se llevó acabo la realización del Análisis Geoestadístico, con el objetivo principal de emplear la técnica Kriging Ordinario, para así poder obtener una predicción de los valores desconocidos de la precipitación correspodiente al año 1994, con la finalidad de poder identificar las provincias que son vulnerables a los fenómenos atmoféricos. En aras, de que el país pueda establecer las medidas necesarias ante un evento inesperado. 


# *Script* reproducible
```{r, echo=T}

library(sf)
library(tidyverse)
library(spdep)
library(lmtest)
library(tmap)
library(RColorBrewer)
library(ggplot2)
library(gstat)
library(stars)

#Cargamos los datos correspondientes a las provincias y los observatorios
rutaprep <- 'data/onamet_prec_anual_sf.gpkg'
rutadiv <- 'data/divisionRD.gpkg'
st_layers(rutaprep)
prep <- st_read(rutaprep)
prep

st_layers(rutadiv)
prov <- st_read(rutadiv, layer = 'PROVCenso2010')
prov
prov <- st_read(dsn = 'data/divisionRD.gpkg', layer = 'PROVCenso2010')
plot(prov['PROV'])

st_crs(prep)
crsdestino <- 32619
preputm <- prep %>% st_transform(crs = crsdestino)
preputm

#Estadísticos Básicos del año 1994.
nrow(preputm)
summary(preputm$a1994)
hist(preputm$a1994)
hist(log(preputm$a1994))
shapiro.test(preputm$a1994)
shapiro.test(log(prep$a1994))

prep1994 <- na.omit(preputm[,c('Estación', 'a1994')])
prep1994$a1994log <- log(prep1994$a1994)
prep1994

#Ilustraciónde los Observatorios correspondiente  a la precipitación
ggplot() +
  geom_sf(data = prov, fill = 'white') +
  geom_sf(data = prep1994, aes(col = a1994log), size = 6) +
  scale_colour_gradient(low="#deebf7", high="#3182bd") +
  geom_sf_text(data = prov, aes(label=TOPONIMIA), check_overlap = T, size = 2) +
  geom_sf_text(data = prep1994, aes(label=Estación), check_overlap = T, size = 1.5) +
  theme_bw()

#Viariograma Muestral
v1994 <- variogram(a1994log~1, prep1994)
v1994
plot(v1994, plot.numbers = T)

#Generamos varios variogramas con la finalidad de elegir el que utilizaremos en la interpolación del Kriging Ordinario.
v1994_m <- fit.variogram(v1994, vgm(model = "Sph", range = 50000))
v1994_m
plot(v1994, v1994_m, plot.numbers = T)

v1994_m2 <- fit.variogram(v1994, vgm(model = "Exp", range = 50000))
v1994_m2
plot(v1994, v1994_m2, plot.numbers = T)

v1994_m3 <- fit.variogram(v1994, vgm(model = "Gau", range = 50000))
v1994_m3
plot(v1994, v1994_m3, plot.numbers = T)

attr(v1994_m, 'SSErr') 
attr(v1994_m2, 'SSErr')
attr(v1994_m3, 'SSErr')#Elegimos este

grd <- st_bbox(prov) %>%
  st_as_stars(dx = 3000) %>% # 3000 metros=3km de resolución espacial
  st_set_crs(crsdestino) %>%
  st_crop(prov)
grd
plot(grd)

#Generamos una cuadrícula para RD y sobre ella realizamos el Kriging ordinario.
k <- krige(formula = a1994log~1, locations = prep1994, newdata = grd, model = v1994_m3)
k
plot(k)

ggplot() +
  geom_stars(data = k, aes(fill = var1.pred, x = x, y = y)) + 
  scale_fill_gradient(low="#deebf7", high="#3182bd") +
  geom_sf(data = st_cast(prov, "MULTILINESTRING")) +
  geom_sf(data = prep1994) +
  geom_sf_text(data = prov, aes(label=TOPONIMIA), check_overlap = T, size = 2) +
  theme_bw()

ggplot() +
  geom_stars(data = exp(k), aes(fill = var1.pred, x = x, y = y)) + 
  scale_fill_gradient(low="#deebf7", high="#3182bd", trans = 'log10') +
  geom_sf(data = st_cast(prov, "MULTILINESTRING")) +
  geom_sf(data = prep1994) +
  geom_sf_text(data = prov, aes(label=TOPONIMIA), check_overlap = T, size = 2) +
  theme_bw()
```
# Referencias

Análisis espacial con R: Usa R como un Sistema de Información Geográfica, de JEAN-FRANCOIS MAS.

http://onamet.gob.do/index.php/sobre-nosotros/quienes-somos

http://www.scielo.org.mx/scielo.php?script=sci_arttext&pid=S1405-31952009000100001

https://www.sgapeio.es/INFORMEST/VICongreso/artigos/sesion1_04.pdf

https://prezi.com/l7zplkrgogbo/proyecto-de-investigacio-sobre-precipitacion-pluvial/

https://www.academia.edu/17328936/CARACTERISTICAS_VARIOGRAMA

https://acolita.com/geoestadistica-interpolacion-con-kriging/

https://www.monografias.com/docs114/principios-variogramas/principios-variogramas3.shtml

https://volaya.github.io/libro-sig/chapters/Estadistica_espacial.html